【裁判字號】    91,保險,18
【裁判日期】    920423
【裁判案由】    給付保險金
【裁判全文】
臺灣臺南地方法院民事判決  九十一年度保險字第一八號
    原      告  曹  宴  章
    法定代理人  乙  ○  ○
    被      告  國華人壽保險股份有限公司
    法定代理人  甲  ○  ○
    訴訟代理人  丙  ○  ○
右當事人間請求給付保險金事件，本院判決如左：
    主      文
被告應給付原告新台幣捌萬伍仟元。
原告其餘之訴駁回。
訴訟費用由被告負擔三分之一，餘由原告負擔。
    事實及理由
一、本件原告起訴主張：原告之法定代理人乙○○以要保人身分為原告曹宴章投保，
    保險單號碼Ｊ0000000、ＫＧＩ－00000－000，自民國（下同）
    九十年一月十五日因原告罹患血癌，被告已有多次理賠核付，但自九十年七月二
    十九日起，原告分別入出院四次合計一０六天，依該保險契約條款之約定，被告
    共需給付保險金新台幣（下同）一百零三萬六千元，然被告竟以原告此四次住院
    期間所作之治療並非癌症之直接原因拒絕理賠，然血癌係白血球低下，故容易身
    體徵狀浮現，此四次之住院治療，應屬血癌直接原因治療，不應排除在約定條款
    之外，且契約條款第一條載明本契約的解釋不得拘泥於所用的文字，如有疑義時
    ，以作有利於被保險人的解釋為準，因被告拒不給付，爰依保險契約之法律關係
    訴請被告給付保險金等語，並聲明：被告應給付原告一百零三萬六千元。
二、被告則以：（一）原告曹宴章為保單號碼Ｊ0000000號新防癌終身健康（
    以下稱「新防癌」）保險契約之被保險人，係因其父親乙○○為訴外人上曜塑膠
    股份有限公司（以下稱「上曜公司）之員工，而以被保險員工子女之身分附帶加
    入為保單號碼ＫＧＩ－一四九三一號國華團體住院醫療日額給付（以下簡稱ＨＩ
    ）保險及國華團體癌症醫療（以下簡稱ＣＳ或團體癌症院）保險契約之被保險人
    ，所有保障範圍及給付成就條件，均約定於各項保險契約條款。且原告於九十年
    一月十五日經醫院診斷確定罹患骨髓性血癌，曾先後提出多次癌症理賠申請，被
    告公司均依約核付，累計給付金額已達二百十萬六千八百元。（二）惟原告於九
    十年十月間又持成大醫院於九十年九月二十四日所開立證明內容為「診斷：一、
    急性骨髓性血癌。二、白血球低下性發燒。三、肛門周圍膿瘍。四、甲溝炎。五
    、帶狀皰疹。六、血尿。自民國九十年七月二十九日至九十年九月二十四日共計
    住院五八日」之診斷書向被告申請癌症住院醫療理賠，惟經被告審核該診斷書醫
    師囑言欄，未見有直接治療血癌之記載，其餘各項診斷病名，均非屬我國統計分
    類中之惡性腫瘤；如係原來罹患之血癌復發，依系爭之「新防癌」保險契約第十
    五條第二項、第十七條第二項，及「團體癌症險」保險契約第十五條等條項約定
    ，尚應檢送重新檢查，且附有病理組織檢查報告之癌症診斷證明書，原告並未依
    該項約定檢附，其給付條件未臻於成就，被告公司自無給付之義務，其後原告要
    求成大醫院於九十年十一月二十三日重新開立診斷書，診斷內容則更改為「急性
    骨髓血癌合併白血球低下性發燒及肛門周圍膿瘍」，並持以向被告提出申訴，所
    執理由無非以原告為血癌病患，住院乃直接緣於「白血球低下之故」，然查血癌
    亦即「白血病」，其病因乃由於白血球無限制的持續增生所致，而白血球低下係
    白血球數「不足」，與「增生」適屬相反，其非以血癌為直接原因接受治療，彰
    之明甚；其後原告又陸續提出成大診斷書申請癌症醫療理賠，惟均因未符約款所
    定給付要件而未果。（三）本件原告係於九十年一月十五日罹患血癌，經長期住
    院醫療並施予移植手術，出院後白血球已不再增生，顯示癌症療程已告結束，將
    來如因復發再行住院醫療，自應依前開契約條款重新為病理組織檢查並提出該項
    證明，方足為請求之依據。然原告所提出診斷書，並無有關於直接治療癌症之記
    載，更非病理組織檢查之證明，是原告所舉證據顯屬不足，難認其主張於法有據
    。（四）又癌症保險，乃健康保險之一隅，其保障侷限於一定範圍，自不能遍及
    癌症以外之其他疾病，且因發生機率遠低於一般疾病，故保障項目雖多，保險給
    付金額雖高，但保險金費率反而較低，本件系爭ＫＧＩ－一四九三一號團體保單
    ，其住院醫療日額給付（ＨＩ）部份，每人月繳保險費需二百八十八元，而所獲
    保障只有每日住院費六百元，反觀團體癌症險（ＣＳ）部份，每人月繳保險費僅
    需八十四元，所獲保障多達五項，其中僅住院費一項，每人每日即高達一千元，
    由於此項保險費率結構之特殊，已足以稽證癌症保險所應侷限之範圍。況系爭之
    新防癌終身健康保險契約條款所定之七項保險金，每項均冠有「癌症」二字，其
    保障之真意所在，更已彰顯無疑。（五）而依醫學文獻記載血癌的治療方法不外
    乎化學療法、放射線治療、基因治療、免疫治療或骨髓幹細胞移植，然原告所主
    張之四次住院期間，均未受上述任何一種療法之治療，且又不依約款第十五條第
    二款檢附當次附有病理組織檢查報告之癌症診斷證明書，自不符合約定之給付條
    件，被告拒予給付，並無不當，原告之訴顯無理由等語資為抗辯。並聲明：原告
    之訴駁回。
三、兩造不爭執之事實：
    （一）原告之父親乙○○為訴外人上曜公司之員工，於八十六年間，上曜公司以
          員工為被保險人投保被告公司之團體保險，乙○○再以原告為被保險人參
          該團體保險，該團體保險附加七個附約，即團體定期險、傷害醫療險、住
          院日額險、加護病房保險金、燒傷燙傷醫療保險、團體癌症院、團體傷害
          險；嗣於八十七年九月八日，乙○○又以原告為被險人，投保被告公司之
          「國華新防癌終身健康保險」。其後於九十年一月十五日，原告經醫院診
          斷確定罹患骨髓性血癌，被告亦依約核付保險金共達二百十萬六千八百元
          。而本件原告請求被告給付保險金係依新防癌契約請求癌症住院醫療保險
          金、癌症特別看護保險金、癌症出院後療養保險金，並依團體癌症險契約
          之約定請求癌症每日住院保險金、癌症出院後療養保險金（明細詳如附表
          所示）。
    （二）原告於九十年十月間持成大醫院於九十年九月二十四日所開立之證明書「
          向被告申請癌症住院醫療理賠，惟因該診斷書係記載：「診斷：一、急性
          骨髓性血癌。二、白血球低下性發燒。三、肛門周圍膿瘍。四、甲溝炎。
          五、帶狀皰疹。六、血尿。自民國九十年七月二十九日至九十年九月二十
          四日共計住院五八日。」惟被告以該診斷書醫師囑言欄未見有直接治療血
          癌之記載且未提出病理組織檢查報告而拒絕理賠保險金。
    （三）原告認因下列四次至成大醫院住院係屬系爭保險契約之保險範圍而向被告
          申請理賠如附表所示之保險金額，其住院原因分別如下：
          １、原告於九十年七月二十九日至九十年九月二十四日住院，此次住院之
              診斷是白血球低下發燒、肛門週圍膿瘍、帶狀庖疹及甲溝炎。因原告
              罹患血癌加上化學治療，常見合併有免疫功能低下，因此容易罹患感
              染之併發症。而其血尿則可能與化學治療、感染或遺傳有關。
          ２、原告自九十一年一月三日起至同年月十八日住院，此次住院診斷之瀰
              漫性肺病變，屬於幹細胞移植後的可能合併症之一。
          ３、原告自九十一年一月三十日起至年二月二十四日住院，此次住院診斷
              之氣胸是瀰漫性肺病變的可能併發症之一。
          ４、原告自九十一年四月七日至四月十二日住院，此次住院診斷之帶狀庖
              疹，可能與血癌或者與其治療所導致的免疫功能低下有關。
    （四）依系爭之「新防癌」保險契約第十三條、第十四條、第十五條、第十八條
          前段及第十九條分別約定：「被保險人於本契約生效日或復效日後第三十
          一日起經醫院診斷初次罹患『癌症』者，並以此為直接原因於醫院住院治
          療者，本公司按實際住院日數，每日按其投保單位數，依附表二有關約定
          給付『癌症住院醫療保險金』」、「被保險人於本契約生效日或復效日後
          第三十一日起經醫院診斷初次罹患『癌症』者，並以此為直接原因於醫院
          住院治療者，本公司每次自住院第七日（含）起，除依第十三條給付『癌
          症住院醫療保險金』外，每日按投保單位數，依附表二有關約定給付『癌
          症特別看護保險金』至出院日止。」、「受益人申請『癌症住院醫療保險
          金』或『癌症特別看護保險金』應檢具下列文件：一、醫院出具之住院治
          療證明書。二、附有病理組織檢查報告之癌症診斷證明書：復發住院治療
          者應檢送重新檢查，且附有病理組織檢查報告之癌症診斷證明書。三、保
          險單或其謄本及保險金申請書。四、受益人的身分證明。」、「被保險人
          因第十三條情形住院治療者，於出院後本公司依其『癌症住院醫療保險金
          』給付日數，每日按其投保單位數，依附表二有關約定給付『癌症出院後
          療養保險金』，但每次最高給付日數以二十一日為限。：：」、「受益人
          申領『癌症出院後療養保險金』應檢具下列文件：一、保險單或其謄本及
          保險金申請書。二、受益人的身分證明。」而系爭「團體癌症」保險契約
          第四條第一項、第十四條、第十五條則約定：「被保險人於本契約生效日
          起第三十日後，經醫師診斷為初次罹患癌症，且必須住院治療時，本公司
          依本契約的約定給付保險金。」、「被保險人於本契約有效期間內遭遇第
          四條所約定的事故時，本公司依照下列各款約定給付各項保險金。（甲）
          癌症每日住院保險金：本公司依被保險人住院實際日數，每日按本契約『
          各項保險金給付限額表』所載之『癌症每日住院保險金』給付。：：（丁
          ）癌症出院後療養保險金：被保險人住院治療後，本公司依（甲）項給付
          日數，每日按本契約『各項被保險金給付限額表』所載之『癌症出院後療
          養保險金』給付。但每次最高給付日數以廿一日為限。：：」、「受益人
          申請『癌症每日住院保險金』時應檢具下列文件：１、保險金給付申請書
          。２、附有病理組織檢查報告之癌症診斷證明書；復發住院治療者應檢送
          重新檢查且附有病理組織檢查報告之癌症診斷證明書。３、住院證明書。
          ：：受益人申領『癌症出院後療養保險金』：：時，應檢具下列文件：１
          、保險金給付申請書。２、附有病理組織檢查報告之癌症診斷證明書；復
          發住院治療者應檢送重新檢查且附有病理組織檢查報告之癌症診斷證明書
          。」
    （五）原告前開住院原因，若為系爭保險契約之承保範圍，且原告亦提出病理組
          織檢查報告，則被告應依約給付如附表所示之保險金額共計一百零三萬六
          千元。
四、本件兩造爭執之點如下：（一）原告因前開四次住院治療請求被告給付如附表所
    示之保險金，是否合於契約之約定？即系爭新防癌及團體癌症保險契約是否均係
    以癌症為直接原因而住院治療，被告始負給付保險金之責？原告前開四次住院治
    療是否均係以癌症為直接原因之治療？（二）原告向被告申請給付系爭保險金，
    並未提出該次住院之病理組織檢查報告，被告可否拒絕給付？經查：
    （一）依前所述，新防癌保險契約第十三條、第十四條與團體癌症保險契約第四
          條第一項之約定，並非相同，新防癌保險契約就各項給付原因均明文約定
          「經醫院診斷罹患『癌症』，並以此為直接原因於醫院住院治療」；惟團
          體癌症保險契約則約定為「經醫師診斷為罹患癌症，且住院治療」，此有
          該二契約在卷可稽，則顯見該二契約就承保事故之範圍並不相同，是被告
          辯稱系爭團體癌症保險亦以癌症為直接原因而住院治療為承保範圍顯有誤
          會，先予敘明。
    （二）原告前開四次住院治療，雖均與其罹患的癌症治療有關，惟經本院依職權
          函詢其就診之醫院即成大醫院有關該四次之住院治療是否係以癌症為直接
          原因所為之治療，該醫院於九十一年十月一日以（九一）成附醫兒字第九
          四九三號函覆內容既僅稱該四次住院治療係可能與癌症併發症之治療有關
          【詳如前段（三）】，然系爭新防癌契約既已明定其承保範圍係「以癌症
          為直接原因所為之治療」，則原告前開四次住院治療自非屬新防癌保險契
          約之承保範圍；惟系爭團體癌症保險契約既僅約定其承保範圍係以癌症為
          治療原因，則與癌症有關之併發症治療，與癌症既有相當之因果關係，自
          應亦屬該契約之承保範圍。
    （三）依系爭團體癌症保險契約之約定，原告申請各項理賠時，雖均需提出病理
          組織檢查報告，惟其約定是「附有病理組織檢查報告之癌症診斷證明書；
          復發住院治療者應檢送重新檢查且附有病理組織檢查報告之癌症診斷證明
          書」，然本件原告於九十年一月十五日，經醫院診斷罹患骨髓性血癌，被
          告自九十年一月十五日起至九十一年三月一日止已陸續給付各項保險金共
          達二百十萬六千八百元，此為兩造所不爭，復有被告提出之理賠件壽險（
          即系爭新防癌保險）、團體險曾理賠明細表在卷可稽，而本件原告所請求
          之住院治療期間為九十年七月、九十一年一月、九十一年二月、九十一年
          四月，與被告前開給付理賠金之時間相近，本件原告之住院治療自非屬治
          癒後之復發住院治療；易言之，原告於九十年一月十五日初罹癌症時既已
          為被告所認定，而原告亦陸續因該癌症入院治療並向被告申領保險給付，
          則原告本件之入院治療自非屬該癌症治愈後因復發再住院治療，而應屬前
          次療程之延續，本無需再提出任何之病理組織檢查報告，被告辯稱其給付
          條件尚未成就云云，亦無足採。
    （四）綜上，原告前開四次住院治療，依團體癌症保險契約請求被告給付如附表
          所示之癌症住院、出院療養共計八萬五千元，自屬應據，應予准許；然原
          告依新防癌保險契約請求被告給付如附表所示之癌症住院、特別看護、出
          院療養共九十五萬一千元，既未能證明本件之住院治療係以癌症為直接原
          因之治療，則其此部分之請求，自無理由，應予駁回。
五、結論：原告之訴一部有理由，一部無理由，依民事訴訟法第七十九條但書，判決
    如主文。
中      華      民      國    九十二    年      四      月    二十三  日
                                   臺灣臺南地方法院民事第二庭
~B法      官  洪  碧  雀
右為正本係照原本作成。
如對本判決上訴，須於判決送達後廿日內向本院提出上訴狀。
中      華      民      國    九十二    年      四      月    二十三    日
~B法院書記官  顏  惠  華
附表：原告請求被告給付之明細
第一次住院期間：7.－9.
      醫師診斷：急性骨髓性血癌、白血球低下性發燒、肛門周圍膿瘍、甲溝炎、帶
                狀皰疹、血尿。
      被告應給付保險金額：Ｊ0000000（新防癌保險契約）
                癌症住院  6000*58=348000
                特別看護  2000*52=104000
                出院療養  3000*15=45000
                合計：    497000
第二次住院期間：1.3.－1.18.
      醫師診斷：瀰漫性肺病變、疑似急性移植排斥反應、急性骨髓性白血病幹細胞
                移植術後。
      被告應給付保險金額：Ｊ0000000      ＧＩ－00000－000
                          （新防癌保險契約）      （團體癌症保險契約）
                癌症住院  6000*15=90000         癌症住院  1500*15=15000
                特別看護  2000*9=18000
                出院療養  3000*11=33000         出院療養  1000*11=11000
                合計：    167000
第三次住院期間：1.－2.
      醫師診斷：急性骨髓性白血病幹細胞移植術後、瀰漫性肺病變、疑似急性移植
                排斥反應、右側氣胸。
      被告應給付保險金額：Ｊ0000000      ＧＩ－00000－000
                          （新防癌保險契約）      （團體癌症保險契約）
                癌症住院  6000*26=156000        癌症住院  1000*26=26000
                特別看護  2000*20=40000
                出院療養  3000*21=63000         出院療養   1000*21=21000
                合計：    306000
第四次住院期間：4.7.－4.12.
      醫師診斷：帶狀皰疹、急性骨髓性白血病幹細胞移植術後。
      被告應給付保險金額：Ｊ0000000      ＧＩ－00000－000
                          （新防癌保險契約）      （團體癌症保險契約）
                癌症住院  6000*6=36000          癌症住院  1000*6=6000
                出院療養  3000*6=18000          出院療養  1000*6=6000
                合計：    66000
總計：被告應給付原告保險金額一百零三萬六千元


司法院資訊處製作；財團法人民間司法改革基金會備份。
